【裁判字號】    97,上易,916
【裁判日期】    971014
【裁判案由】    妨害名譽
【裁判全文】
臺灣高等法院臺中分院刑事判決         97年度上易字第916號
上  訴  人  臺灣臺中地方法院檢察署檢察官
被      告  丙○○
選任辯護人  盧永盛  律師
上列上訴人因被告犯妨害名譽案件，不服臺灣臺中地方法院九十
六年度易字第二三０七號中華民國九十七年四月八日第一審判決
（起訴案號：臺灣臺中地方法院檢察署九十六年度偵字第四０五
六號），提起上訴，本院判決如下：
    主  文
原判決關於下列理由欄一、公訴意旨丙○○被訴公然侮辱罪部
分撤銷。
上開撤銷部分公訴不受理。
其餘上訴駁回。
    理  由
一、公訴意旨略以：被告丙○○係私立東海大學哲學系教授，告
    訴人辛○○（以下簡稱：告訴人）係該系助教。緣該系系務
    會議於民國九十五年三月七日（起訴書誤載為二十五日，應
    逕予更正）通過，協辨他單位召開之「歷程與創新國際學術
    論文發表會」，並由告訴人擔任專任助理，然被告丙○○因
    細故與告訴人不睦，竟基於公然侮辱之概括犯意，先於九
    十五年四月間某日，在其教授之「懷德海哲學專題研究」課
    堂上，以暗諭之方式，公然在陳建宇等六、七名學生面前，
    辱罵告訴人有「神經病」等語。未幾，被告丙○○復基於
    意圖散布於眾而指摘傳述足以毀損他人名譽之事之概括犯意
    ，自九十五年四月二十日起，陸續約談研習「懷德海哲學專
    題研究」之學生，指摘告訴人精神方面有問題，並在其教授
    個人研究室中，對陳建宇傳述稱：辛○○年幼父親即過世，
    造成其人格有問題，其是不是瘋了？有神經病等語，對告訴
    人誹謗。不久，被告丙○○又承前之公然侮辱及誹謗等概
    括犯意，於九十五年四月二十五日十二時許，在私立東海大
    學Ｈ四五二會議室，公然對在場之系主任鄺芷人等十餘名與
    會人員，當眾指摘告訴人稱：「我希望先檢討辛○○這個助
    教，糾正助教的言行，我覺得一個助教他的基本職責就是在
    辦公室內做好他分內的業務，而不是傳話、聽話、甚至讓人
    覺得他是密探，他憑什麼去蒐集情報，然後在這個會場上跟
    同仁這樣講話，這等於是挑撥離間，破壞我和同仁之間的感
    情」，復於同日十二時九分許又指摘告訴人稱：「一個助教
    ，不好好的認真執行他的業務，在同仁之間挑撥離間，作間
    諜，去竊聽老師或是打聽別的老師在講什麼話，這算什麼助
    教啊！」系主任鄺芷人旋制止被告丙○○，並勸說其不應以
    如此語句誹謗告訴人，然被告丙○○仍悍然公然辱稱：辛○○係哲學系之「間諜」等語。越數日，於九十五年五月二
    日上午，被告丙○○帶同二名大二學生至哲學系辦公室，並
    向哲學系其他同事介紹其中一名學生林群喻為其新聘之助理
    ；告訴人見狀，向林群喻問候時，被告丙○○仍本於前述之
    公然侮辱概括犯意，當面制止林群喻回禮，並公然侮辱告訴
    人稱：「不要跟他講話，他沒有資格跟你說話」等語句。
    末於九十五年五月十七日，被告丙○○又續前之公然侮辱及
    誹謗等概括犯意，到哲學系辦公室，在哲學系助教蔡佩倫等
    人面前，公然對告訴人侮辱說：「…你真的有神經病，我沒
    有辦法跟你說話…」；復當眾指摘告訴人稱：「…你真的要
    去看醫生，老師真的勸告你，我真的勸告你，我真的勸你的
    ，上次我給佩倫看一個報紙消息，一個人的大腸被割掉了，
    那裡面有很多管控情緒的東西…你今天不只是不適任於做助
    教，你連做人都有問題，我跟你講端良，真的實話說的，你
    處理事情太不擇手段了」對告訴人誹謗。連續對告訴人公然
    侮辱及誹謗，辱罵告訴人「神精病」、「間諜」等具人格侮
    辱性語句，並訛指告訴人精神狀況、品德操守、行為舉止有
    問題，足以毀損告訴人之名譽。因認被告涉犯有刑法第三百
    零九條第一項之公然侮辱罪嫌及同法第三百十條第一項之誹
    謗罪嫌。
二、按告訴或請求乃論之罪，未經告訴、請求或其告訴、請求經
    撤回或已逾告訴期間者，應為不受理之判決，刑事訴訟法第
    三百零三條第三款定有明文。次按犯罪事實應依證據認定之
    ，無證據不得認定犯罪事實；又不能證明被告犯罪者，應諭
    知無罪之判決，刑事訴訟法第一百五十四條第二項、第三百
    零一條第一項亦分別定有明文。另刑事訴訟法上所謂認定犯
    罪事實之證據，係指足以認定被告確有犯罪行為之積極證據
    而言；如未能發現相當證據或證據不足以證明，自不能以推
    測或擬制之方法，以為裁判基礎；且認定犯罪事實所憑之證
    據，無論係直接證據或間接證據，其為訴訟上之證明，須於
    通常一般之人均不致有所懷疑，而得確信其為真實之程度者
    ，始得據為有罪之認定，倘其證明尚未達到此一程度，而有
    合理之懷疑存在，復無其他調查途徑可尋，法院即應為無罪
    之判決，最高法院二十九年度上字第三一０五號、四十年度
    台上字第八六號及七十六年度台上字第四九八六號判例可資
    參照。再者，告訴人之告訴，係以使被告受刑事訴追為目的
    ，是其陳述是否與事實相符，仍應調查其他證據以資審認，
    必告訴人所述被害情形無瑕疵可指，且就其他方面調查又與
    事實相符，其供述始足據為判決之基礎，最高法院五十二年
    度台上字第一三００號、三十二年度上字第六五七號判例同
    可資參照，因此告訴人之指訴是否可採，仍須調查其他積極
    證據，以查證該指訴是否與事實相符，尚難單憑告訴人之指
    訴，即入人於罪。末按刑事訴訟法第一百六十一條已於九十
    一年二月八日修正公布，其第一項規定：「檢察官就被告犯
    罪事實，應負舉證責任，並指出證明之方法。」因之，檢察
    官對於起訴之犯罪事實，應負提出證據及說服之實質舉證責
    任，倘其所提出之證據，不足為被告有罪之積極證明，或其
    指出證明之方法，無從說服法院以形成被告有罪之心證，基
    於無罪推定之原則，自應為被告無罪判決之諭知，亦有最高
    法院九十二年度台上字第一二八號判例可循。
三、不受理部分（即公訴意旨被告被訴公然侮辱罪部分）：
  (一)按公訴人指訴本案被告丙○○如公訴意旨部分所為係涉犯
    刑法第三百零九條第一項之公然侮辱罪嫌，依據同法第三百
    十四條規定，本罪須告訴乃論，故合法告訴之提起，自為訴
    追之要件，合先敘明。
  (二)次以，公訴人起訴被告此部分犯罪事實依起訴書之記載被告
    係於九十五年四月間某日亦即在九十五年七月一日刑法修正
    生效前所犯，仍有經修正廢止刑法第五十六條連續犯之適用
    ，固無疑義；惟公訴人起訴如公訴意旨至被告涉犯公然
    侮辱罪及誹謗罪部分，經本院審理認定之結果，認為並無積
    極證據可資證明而應為被告無罪判決之諭知（詳如下列理由
    欄四、所述），從而公訴人起訴被告如公訴意旨、、
    、涉有公然侮辱罪嫌部分，即無修正刪除前連續犯之裁判
    上一罪關係可言，自應分別審酌。
  (三)又查，觀之告訴人於九十五年六月二十五日向臺灣臺中地方
    法院檢察署所提出之刑事告訴狀，其告訴狀之全文內容記載
    「壹、為被告涉嫌妨害名譽等罪，依法提出告訴事：一、丙○○教授於民國９５年４月１９日早上９：００進入台中市
    ○○路○段１８１號東海大學人文大樓哲學系辦公室（Ｈ４
    ５３），當時有研究生與系上同仁在場，丙○○教授要求辛○○助教聽她的命令，並以極盡羞辱的口吻罵辛○○助教『
    渾蛋！』辛○○回應『助教，就是牛、就是馬是不是？』丙○○教授回應『對』，並向其他同仁說『這個人是不是瘋了
    ！』『這個人有神精病』。由於當時聲音極大，同一棟大樓
    歷史系、中文系的同仁，皆致電關切此事件。二、民國９５
    年４月２０日起，丙○○即一一約談修『懷德海哲學專題研
    究』的學生與同仁，並告訴他們說辛○○有神精病，自是時
    起辛○○感受到研究生與大學部學生不太敢接近辛○○，辛○○並在ｍｓｎ上問二位同學是否俞老師皆有向她們說我神
    經病，一人字裏行間不否認，其中一人承認，所有同學當時
    課程皆仍在進行中，學分尚未取得。三、民國９５年４月２
    ５日１２：００丙○○教授在哲學系９４學年度第三次系務
    會議發言『應檢討辛○○這個助教，成天當間諜、挑撥離間
    ，破壞我和同仁之間的感情，應予以免職』，代理系主任鄺
    芷人立當面問丙○○教授辛○○怎樣當間諜？怎樣挑撥離間
    ？裁示說這話是很傷人的，為何這樣說？四、民國９５年４
    月２６日早上９：３０丙○○教授進入系辦公室，並向研究
    生邱同學說『等一下到我研究室來，我來調查調查』，辛○○回應『妳要調查什麼，我和妳之間的事，不要牽扯學生，
    拖累同學，為何要給學生造成壓力。』當時在場者有研究生
    邱同學、游同學、勞作生王同學，以上三人有二人當時為工
    讀時段，皆分別被個別約談約３０分鐘，此約談行為除造成
    學生不應承受的壓力外，亦佔用校方勞作時間，並影響系務
    運作。五、民國９５年５月１日早上９：００，丙○○教授
    進辦公室，說『那件事情我都調查清楚了，真是養老鼠咬布
    袋。』５月２日早上，丙○○教授帶大二學生介紹林同學為
    她的新聘助理，辛○○向林同學問候，林同學笑容回應，丙○○教授當面制止林同學『不要跟他講話，他沒有資格跟你
    說話。』六、民國９５年５月１日晚間１０時００分，辛○○與學長在東海大學頂好生鮮超市外聊天，學長告訴辛○○
    據研究生所說，他們皆曾被丙○○教授約談，三人皆被要求
    不要接近辛○○。七、民國９５年５月２５日１４：００～
    １７：００為研究生陳同學之工讀時間，陳同學被叫入丙○○研究室，並叫陳同學來傳話來傳話給辛○○，並說『俞老
    師會一直打電話給他、騷擾他，他很不想接這電話了，因丙○○教授來電時，心中會產生恐懼。』八、民國９２年哲學
    系系務會議通過成立碩士在職專班，當時丙○○教授並未參
    與公開會議討論，卻對外毀謗哲學系是『販賣學位』，並說
    讓這一群在職專班的人進來是什麼意思，這些人根本都是有
    問題的，都是沒有資格讀哲學的人。貳、按被告於上揭時地
    公然侮辱告訴人且意圖散布於眾，而指摘或傳述足以毀損告
    訴人名譽之事，已然涉嫌觸犯刑法公然侮辱及誹謗罪，爰提
    出告訴。」等語及告訴人後於九十五年八月十五日所提出之
    刑事補充告訴狀，其補充告訴狀之全文內容記載「壹、為被
    告涉嫌妨害名譽等罪，依法提出補充告訴事：丙○○教授於
    民國９５年５月１７日早上９：００進入台中市○○路○段
    １８１號東海大學人文大樓哲學系辨公室（Ｈ４５３），當
    時有另一位助教在場，丙○○教授向辛○○助教說『看來你
    真的有神精病，之前我拿了一則報導給佩倫看，說一個人的
    大腸被割掉，會有情緒上的問題』、『端良，你不只有此問
    題，你連做人都有問題』，此言語讓辛○○感受到十分受傷
    ，原因有二：１．辛○○於民國９３年１１月１１日在未經
    本人與家屬同意的情況下，醫生判斷『緊急狀況』被割下一
    條大腸，此事辛○○非常在意，而丙○○教授卻以前揭報導
    ，惡意明確誣指辛○○係神經病。２．辛○○對當初冒然動
    闌尾炎手術懊惱不已，卻又被公然討論身體及精神上的問題
    ，並被引申為神精病，此對辛○○而言已是二度傷害。貳、
    按被告於上揭時地公然侮辱告訴人且意圖散布於眾，而指摘
    或傳述足以毀損告訴人名譽之事，已然涉嫌觸犯刑法公然侮
    辱及誹謗罪，爰補充提出告訴。」等語，有上開各該書狀附
    卷可稽，告訴人上開之指訴內容顯皆未曾提及到任何有關被
    告有何如公訴意旨部分所指「基於公然侮辱之概括犯意於
    九十五年四月間某日，在其教授之『懷德海哲學專題研究』
    課堂上，以暗諭之方式，公然在陳建宇等六、七名學生面前
    ，辱罵告訴人有『神經病』」之犯行；又揆之告訴人於九十
    五年八月十五日為檢察事務官詢問當時，檢察事務官問及「
    要告何人何事？」告訴人回答「告丙○○妨害名譽。」檢察
    事務官又問及「有無證據提出？」告訴人則回答「丙○○是
    東海大學哲學系教授，我們哲學系系務會議通過在９６年３
    月２５日協辦『歷程與創新國際學術論文發表會』，由我擔
    任專任助理，她在４月１９日當天到我們辦公室，當時有另
    一名同事（筆錄誤植為『係』，應逕予更正）蔡佩倫助教在
    場，及另一名己○○研究生也在場，她要求我用主辦的態度
    來辦這場研討會，我表示在４／２５的系務會議討論通過後
    我再執行，丙○○問我為何不聽她的命令，我回答應該經過
    會議討論後再決定，她就罵我渾蛋，我就回應她，助教是牛
    、是馬嗎？她說是。我就回應在系務會議可以討論形成共識
    的議案，為何要去向校長說全系在杯葛你，丙○○回到課堂
    上又向學生說，她已經向校長告密了，但我沒在場，丙○○
    又說關我什麼事，我又回答讓哲學系的名譽受損就是我的事
    ，我是聽哲學系的，不是聽你丙○○的。之後丙○○又向蔡
    佩倫助教說我這個人是不是瘋了，這個人有神經病，當時的
    音量很大，那時有我、丙○○、蔡佩倫及另一名研究生己○○在走廊上有聽見我們在吵。後來４／２０當天丙○○一一
    約談這個懷德海哲學專題研究課程的同學，告訴他們說，辛○○有神經病，我有證人陳建宇，他是修那堂課的研究生，
    傳票可寄到台中市○○路○段１８１號９６０號信箱，這是
    哲學系的信箱。當時我們在ＭＳＮ有討論過此事，另外４／
    ２５的系務會議中說我成天當間諜、挑撥離間，破壞我與同
    仁間的感情，應該免職等等，當時代理系主任鄺芷人有當面
    反問丙○○為何這樣說，當時還有８位老師在場及我和另一
    名助教蔡佩倫，庭呈譯文與光碟一片，其餘事項如告訴狀所
    載。另補呈補充告訴狀，被告另於５／１７早上９點在哲學
    系辦公室對我說我真的有神經病…，當時助教蔡佩倫也在場
    」等語（見九十五年度交查字第八二號偵卷第四至五頁），
    告訴人亦未曾提及到任何有關被告有何如公訴意旨部分所
    指之犯行；再按之九十五年九月十四日告訴人經檢察事務官
    當庭問及「你要對被告丙○○提出妨害名譽告訴，是否如告
    訴狀及補充告訴狀所載？」告訴人明確回答「是」一節（見
    九十五年度交查字第八二號偵卷第一三頁），告訴人不僅仍
    未提及有關被告有何如公訴意旨部分所指之犯行，並且已
    明確指出其所欲提出告訴之範圍僅如前開告訴狀及補充告訴
    狀所載之內容；再者，細究告訴人除上開以外其他於偵查中
    所為之陳訴內容或所提出之書狀，皆係就被告被訴如公訴意
    旨部分以外之其他經公訴人起訴之犯行所為之補充理由，
    同未論及被告有何如公訴意旨部分所指之犯行，有臺灣臺
    中地方法院檢察署九十五年度他字第四四三八號、九十五年
    度交查字第八二號、九十六年度偵字第四０五六號偵卷卷內
    所附相關筆錄、書狀可憑；末就告訴人於九十五年九月十四
    日當庭向檢察事務官以言詞撤回其所提之刑事告訴狀其中第
    一、四、五之前段、六、七、八點之告訴（見九十五年度交
    查字第八二號偵卷第一四至一五頁）並由公訴人就上開撤回
    告訴部分於本案起訴書末段說明「…惟查此部分被告所涉亦
    屬刑法第３０９條第１項、３１０條第１項等罪，依同法第
    ３１４條之規定，須告訴乃論，惟此部分告訴人已於偵查中
    ，當庭聲明撤回告訴，依據刑事訴訟法第２５２條第５款規
    定，本應為不起訴之處分，然此部分若成立犯罪，因與上開
    起訴之公然侮辱及誹謗罪犯行，時間緊接，手法相近，各觸
    犯構成要件相同之罪名，顯均基於概括犯意為之，皆屬修正
    前刑法所稱之連續犯，係裁判上一罪，自應為上開起訴效力
    所及，爰不另為不起訴處分，附此敘明。」等情，顯見本案
    告訴人指訴被告涉嫌對其連續公然侮辱及誹謗等犯行，不僅
    能確實指出被告所犯的時間、地點，亦能指明被告各個行為
    所涉及之罪名，且能明確決定對被告那部分行為提出告訴，
    那部分行為撤回告訴。是以，據上所述告訴人既未曾於偵查
    中以書狀或言詞提及到任何有關被告有何如公訴意旨部分
    所指之犯行並明確表明訴究之意，告訴人就公訴人起訴被告
    涉犯如公訴意旨公然侮辱罪部分至今仍未提出告訴之事實
    ，應可認定，被告此部分涉犯之公然侮辱罪既未經告訴，揆
    諸首開規定，自應就被告此部分為公訴不受理判決之諭知。
四、無罪部分（即公訴意旨至被告被訴公然侮辱罪及誹謗罪
    部分）：
  (一)公訴人認被告涉犯此部分犯行，無非係以告訴人辛○○於偵
    查中之指述，證人陳建宇、鄺芷人、林群喻、蔡佩倫於偵查
    中證述及證人陳建宇與告訴人間之ＭＳＭ對話譯文及錄音光
    碟二片暨譯文與檢察事務官就該等光碟製作之勘驗筆錄等，
    為其論述依據，訊據被告丙○○固坦承(1)曾約談過證人陳建
    宇；(2)於哲學系系務會議臨時動議程序時，告訴人辛○○稱
    ：「我感覺沒有人在杯葛這個議案，但根據同學說俞老師跟
    校長說這個系在杯葛這個議案」後，即稱：「我希望先檢討
    辛○○這個助教，糾正助教的言行，我覺得一個助教他的基
    本職責就是在辨公室內做好他份內的業務，而不是傳話、聽
    話、甚至讓人覺得他是密探、他憑什麼去蒐集情報，然後在
    這個會場上跟同仁這樣講話，這等於是挑撥離間，破壞我和
    同仁之間的感情」、「一個助教，不好好的認真執行他的業
    務，在同仁之間挑撥離間，作間諜，去竊聽老師或是打聽別
    的老師在講什麼話，這算什麼助教啊！」等語；(3)於九十五
    年五月二日上午，帶證人林群喻至哲學系辨公室向哲學系助
    教蔡佩倫介紹證人林群喻為其新聘之助理，告訴人辛○○，
    向證人林群喻問候時，即當面制止證人林群喻回應，並自語
    自語稱：「他沒有資格跟我說話」等語；(4)於九十五年六月
    十三日，在哲學系與告訴人辛○○說：「…你真的會有神經
    病，我沒有辦法跟你說話」，復稱：「…你真的要去看醫生
    ，老師真的勸告你，我真的勸告你，我真的勸你的，上次我
    給佩倫看一個報紙消息，一個人的大腸被割掉了，那裡面有
    很多管控情緒的東西…你今天不只是不適任於做助教，你連
    做人都有問題。我跟你講端良，真的實話說的，你處理事情
    太不擇手段了」等語之事實，惟堅詞否認有任何毀謗及公然
    侮辱告訴人之犯行，並辯稱：(1)伊不記得是否曾對證人陳建
    宇說過告訴人辛○○年幼父親即過世，造成其人格有問題，
    其是不是瘋了，有神經病等語；(2)伊因告訴人辛○○於系務
    會議說「我感覺沒有人在杯葛這個議案，但根據同學說俞老
    師跟校長說這個系在杯葛這個議案」後，才針對其之言語，
    為了自衛、自辯而為上述之回應；(3)伊當時是自言自語說「
    他沒有資格跟我說話」，並無侮辱之意；(4)因告訴人辛○○
    大聲問伊：「你是不是跟佩倫說我是神經病、瘋子」，伊覺
    的他情緒很激動，表現有違常理，才說了前述話語等語，經
    查：
  (二)按刑法第三百十條之誹謗罪，須以「意圖散布於眾」，而指
    摘或傳述足以毀損他人名譽之事，為其犯罪構成要件，所謂
    「意圖散布於眾」，係指意圖散發或傳布於不特定之多數人
    而言，如僅傳達於特定之人，即不足以當之，此有最高法院
    八十八年度台非字第二一號判決可資參照。證人陳建宇於原
    審審理時證述：於九十五年四月間某日，在被告所教授之「
    懷德海哲學專題研究」課堂後約一個星期，被告曾在研究室
    走廊廁所旁邊的角落，對伊說辛○○有問題、神經病、瘋了
    、不尊師重道，因辛○○父親過世的關係，可能導致他人格
    有問題等語；被告是私底下跟伊講，目的只是要伊遠離辛○○，並沒有要伊轉述給大家之意思，如有第三人接近，被告
    應會將音量降低，讓伊聽到就好，因為被告主要之目的在於
    勸伊不要跟辛○○接觸等語（見原審院第二六四頁）。證人
    陳建宇係親自見聞之人，其自身就與被告對話之內容之目的
    ，動機應最能理解，並感受深切，是其所述被告向其陳述前
    開言語之目的，應可採信。是以，被告向證人陳建宇陳述上
    述言詞之目的，在於勸證人陳建宇不要接觸告訴人簡瑞良，
    且僅向證人陳建宇一人陳述，故尚難認被告向證人陳建宇陳
    稱上開言詞，有意圖散布於眾之意，故本案依前開說明，即
    與誹謗罪之要件未合。
  (三)被告曾於東海哲學系系務會議中，當眾指摘告訴人辛○○稱
    ：「我希望先檢討辛○○這個助教，糾正助教的言行，我覺
    得一個助教他的基本職責就是在辨公室內做好他份內的業務
    ，而不是傳話、聽話、甚至讓人覺得他是密探、他憑什麼去
    蒐集情報，然後在這個會場上跟同仁這樣講話，這等於是挑
    撥離間，破壞我和同仁之間的感情」、「一個助教，不好好
    的認真執行他的業務，在同仁之間挑撥離間，作間諜，去竊
    聽老師或是打聽別的老師在講什麼話，這算什麼助教啊！」
    等語，業據被告於原審審理時坦承不諱，復經原審勘驗前開
    錄音帶屬實，並有東海大學哲學系系務會議臨時動議議程之
    相關會議錄音譯文，在卷可按（見臺灣臺中地方法院檢察署
    九十五年度他字第四四三八號偵卷第三四至三七頁），此部
    分事實足堪認定。然細繹前開系務會議之對話內容與過程，
    在該系務會議臨時動議程序中，列席之告訴人辛○○發言稱
    ：「我們討論這個二００七年創化與歷程國際學術研討會時
    ，我完全感受不到老師對這場國際學術研討會有任何之杯葛
    ，可是根據學生所說，這個俞老師在校長那邊說我們整個系
    對這場研討會是杯葛的，如果不是事實的話，希望俞老師對
    這個系上做個回應」，會議主席緊接著依告訴人辛○○之話
    稱：「妳為什麼說我們杯葛這個會議，妳怎麼可以這樣講，
    妳有沒有跟副校長說樣講？」被告始回應稱：「等下…等下
    ，我們希望先來檢討辛○○這位助教，我希望能先糾正助教
    這樣的一個言行，我覺得助教他的一個基本的職責，就是在
    辦公室裡做好他的業務，而不是傳話、聽話，甚至讓別人覺
    得他是密探，他憑什麼去蒐集情報，然後在這個會場上跟同
    仁這樣講話，這等於是挑撥離間破壞我跟同仁之間的感情，
    我們很清楚的知道過去這件事情的一個過程，我第一次提案
    的時候就是去年，就是在九十四年的時候，那個怎麼講，就
    是系務會議，我提案說我要辦一個國際學術會議，佩倫妳可
    以做證人，ＯＫ？妳們不相信可以調會議紀錄，甚至可以調
    錄音帶，如果有錄的話，當場同仁是怎麼反應的，我說我要
    辦一個國際學術會議，我把基本資料拿出來，那資料上寫說
    ，我要辦一個會議叫做Ｐｒｏｃｅｓｓ  ａｎｄ  Ｃｒｅａ
    ｔｉｖｉｔｙ，結果呢？同仁說什麼？說要我改名字，要其
    把Ｐｒｏｃｅｓｓ拿掉，有沒有這個事？我有講假話嗎？」
    其後被告即與會議主席及與會之同仁，針對該次會議中是否
    有杯葛一事，發生爭執，嗣一陣吵雜聲後，告訴人即大聲說
    ：「妳有什麼資格在班上跟同學講這些東西？」被告復再稱
    ：「妳看這像什麼話？這是一個助教嗎？」嗣告訴人即一人
    與被告就是否有杯葛一事，再行爭執，告訴人復要求被告跟
    系上道歉，被告始再回應「一個助教，不好好的認真執行他
    的業務，在同仁之間挑撥離間，作間諜，去竊聽老師或是打
    聽別的老師在講什麼話，這算什麼助教啊」等語，此均有前
    開譯文在卷可參。綜觀前述東海大學哲學系系務會議整個流
    程，告訴人辛○○先於臨時動議程序中提出，根據學生所說
    ，這個俞老師在校長那邊說我們整個系對這場研討會是杯葛
    的之議題後，而議事主席未阻止或請被告說明，即指責被告
    何以說系上杯葛，雖被告主觀就前開舉辦前開學術會議一事
    ，是否遭系上杯葛一事與在場會議同仁之認知不同，然告訴
    人係擔任該系所助教，僅係系務會議列席人員，而以前開風
    聞之事（據同學說，被告向校長告狀一事），於系務會議上
    臨時提出，致使其遭同仁誤解，而為認助教應遵守本分，不
    應捕風捉影，復於會議中對其不斷之質疑，致使其質疑擔任
    助教之告訴人前開舉措是否適當，是依前開會議之經過，被
    告對告訴人所為之前開陳述，其用詞或許激烈，然應針對告
    訴人對其之質疑，出於自衛所為之陳述，亦無惡意攻訐告訴
    人之意。
  (四)證人林群喻於原審審理時證述：被告帶伊去辦公室，介紹伊
    予助教蔡佩倫認識，進去後就找蔡佩倫講話，當時辛○○有
    跟伊打招呼，伊有回應，被告就制止要伊專心工作，並說他
    沒資格跟我還是你講話，感覺上是自言自語，因為被告說這
    句話的時候，正低著頭寫東西，一邊跟蔡佩倫商討事情，接
    著跟蔡佩倫介紹完工作上的事情後，就回研究室，被告大部
    分都是在跟蔡佩倫對話，在這過程中，辛○○有說沒有通過
    系務會議不能做這件事情，他指的應該是國際學術研討會的
    事情，因為當時在討論這個事情，辛○○也有說我是間諜嗎
    這句話，聲音很大聲，這句話是辛○○自己說的，被告當天
    沒有與辛○○對話；當時被告介紹伊給蔡佩倫時氣氛和諧，
    是辛○○插話後，氣氛才轉變的，感覺怪怪的，無法形容，
    辛○○說的話，伊也聽不懂等語。依證人林群喻所述，被告
    說話當時係低頭書寫並與證人蔡佩倫商討事情，並未朝向任
    何人，應係自言自語之情狀，核與被告供稱：伊當時是說「
    他沒有資格跟我說話。」等語相合，是被告當時應係自言自
    語而稱：「他沒有資格跟我說話」一節，應可認定，起訴書
    認被告係稱：「不要跟他講話，他沒有資格跟你說話」云云
    ，容有誤會。復按「侮辱」係以使人難堪為目的，以言語、
    文字、圖畫或動作，表示不屑輕蔑或攻擊之意思，足以對於
    個人在社會上所保持之人格及地位，達貶損其評價之程度而
    言。依前開證人林群喻所述之情狀，被告為前開陳述，應係
    被告與告訴人因雙方已有嫌隙，不願再與告訴人有對話之機
    會，而對告訴人示意，我不要跟你說話，你也不要跟我講話
    ，此觀證人林群喻所述：在過程中，辛○○有說在系務會議
    沒通過前不能做，並向被告說我是間諜嗎？而被告始終未回
    應辛○○等情自明。是依被告陳述：「他沒有資格跟我說話
    」等語之目的，及當時之情狀與其用字內容，尚難認前開言
    詞有表示不屑輕蔑或攻擊之意思，並達到足以貶損告訴人辛○○在社會上所保持之人格及地位評價之程度。
  (五)被告與告訴人於九十五年五月十七日於東海大學哲學系辦公
    室之對話為被告：「你這樣，我跟你講你這樣真的會有神經
    病，我沒有辦法跟你講話…」；告訴人：「妳說我有神經病
    ？」；被告：「因為你在妄想，我沒有講你後悔，你後悔什
    麼，你為什麼要後悔？你真的很奇怪。你真的要去看一下醫
    生，老師真心的勸告你，我真的勸告你，我真的勸你，你知
    道上次我給佩倫看一個廣告，一個報紙消息，一個人的大腸
    被割掉了，那裡面有很多管控情緒的東西，你一定要小心一
    點，端良你自己想的事情一定要能分辨真的還是假的，是你
    的想像還是人家說的，任何東西要有一致性，要有ＣＯＮＳ
    ＩＳＴＥＮＣＥ，一個人講的話沒有一致性，就是邏緝可以
    來判斷。」等語，業經原審於九十六年十月十五日勘驗前開
    錄音光碟屬實，並製有前開譯文在卷可參，是被告係向告訴
    人稱：「你這樣，我跟你講你這樣真的會有神經病，我沒有
    辦法跟你講話。」等語，並非指摘告訴人說「你真的有神經
    病，我沒有辦法跟你說話。」云云，是起訴書認被告係向告
    訴人稱你真的有神經病云云，與客觀事實不符。再者，經原
    審分別於九十六年十月十五日、九十七年一月四日勘驗告訴
    人所提出，其與被告對話之完整光碟，有前開對話譯文在卷
    可參，經細繹被告與告訴人前開對話內容，並將前開「你這
    樣，我跟你講你這樣真的會有神經病，我沒有辦法跟你講話
    …」等語，放入前開對話脈絡中整體觀察可知，被告為前開
    陳述之前，被告與告訴人就曾經共同經歷之事實，兩人之記
    憶、認知南轅北轍，且兩人對話中被告及告訴人情緒愈趨高
    漲，被告認無法再繼續對話，而告訴人卻持續欲與被告爭執
    ，被告方認為告訴人情緒管控，及記憶、認知均有問題，告
    訴人再執著下去會有精神疾病，即有前開陳述。是以，被告
    既未具體指摘告訴人有神經病，且依前開完整之對話內容觀
    之，被告亦無侮辱告訴人之意，況被告確亦提出二００五年
    九月五日約時報科技欄內提及大腸與大腦相關連之英文報導
    及中譯文在卷可參。準此，被告與告訴人之對話中，稱：「
    你這樣，我跟你講你這樣真的會有神經病，我沒有辦法跟你
    講話…」等語，亦難認有表示不屑輕蔑或攻擊之意思，並足
    以對於告訴人辛○○在社會上所保持之人格及地位，達貶損
    其評價之程度。復按刑法第三百十條之誹謗罪，須以「意圖
    散布於眾」，而指摘或傳述足以毀損他人名譽之事，為其犯
    罪構成要件，所謂「意圖散布於眾」，係指意圖散發或傳布
    於不特定之多數人而言，如僅傳達於特定之人，即不足以當
    之，已如前述。公訴人認被告對告訴人稱：「…你真的要去
    看醫生，老師真的勸告你，我真的勸告你，我真的勸你的，
    上次我給佩倫看一個報紙消息，一個人的大腸被割掉了，那
    裡面有很多管控情緒的東西…你今天不只是不適任於做助教
    ，你連做人都有問題，我跟你講端良，真的實話說的，你處
    理事情太不擇手段了」，而認被告涉犯誹謗罪云云，惟依原
    審勘驗之譯文觀之，可知公訴意旨所述內容，係被告與告訴
    人二人之對話，故被告前開話語，僅係對告訴人陳述傳達，
    並無對他人為之，亦難認被告與告訴人前開對話之內容有散
    布於眾之主觀意圖。再者，依前開所述，被告陳述前開語詞
    ，無非係因被告與告訴人對話中，兩者對於同一經歷之事實
    ，記憶、認知均不相同，告訴人復於對話中情緒激昂，被告
    就此所為之陳述，尚難認被告為前開陳述，有何誹謗告訴人
    之故意。
  (六)綜上所述，就公訴意旨所述被告向證人陳建宇陳述關係辛○○事宜，僅係對證人陳建宇一人訴說，目的在於使證人陳
    建宇勿與告訴人辛○○接觸，尚難認被告主觀上有散布於眾
    之意圖；就公訴意旨之部分，依前開會議之經過與對話內
    容所示，被告所為，其用詞或許激烈，然係針對告訴人對其
    之質疑，出於自衛所為之陳述，應無惡意攻訐告訴人之意，
    故難謂有何誹謗告訴人辛○○的意思；就公訴意旨之部分
    ，被告陳稱：「他沒有資格跟我說話」等語之目的，及當時
    情狀與其用字內容，尚難認前開言詞有表示不屑輕蔑或攻擊
    之意思，並足以貶損告訴人辛○○在社會上所保持之人格及
    地位評價之程度；就公訴意旨之部分，被告亦無侮辱告訴
    人之意，且被告所為之陳述，係與告訴人之對話，僅傳達於
    告訴人，亦難認被告有意圖散布於眾之意思。準此，公訴意
    旨至所述被告上開所為，均與誹謗及公然侮辱之構成要
    件尚屬有間，自難以誹謗及公然侮辱罪相繩。此外，復查無
    其他積極之證據足資證明被告確有公訴人所指（指公訴意旨
    至部分）之犯行，此部分即屬不能證明被告犯罪，依前
    開法條及判例意旨之說明，自應為被告無罪判決之諭知。
五、原審據上述理由以不能證明被告丙○○犯罪，而為其無罪之
    諭知，固非無見，惟本案告訴人就公訴人起訴被告涉犯如公
    訴意旨公然侮辱罪部分迄今尚未提出告訴，原審法院疏未
    詳查並依程序規定諭知公訴不受理而為實體判決，即有未洽
    。檢察官循告訴人請求上訴意旨略以：原審判決對於刑法上
    公然侮辱之「公然」之法律見解有所誤會，再被告是否有主
    觀犯意，應綜觀所有事件整體論斷，非在個別事件中，藉文
    句瑕疵，作為無犯罪意圖之理由，綜觀事件整體，被告在課
    堂上漫罵，與在系務會議對告訴人作人身攻擊，又提出不實
    報導轉述他人「大腸手術」等情事，即可認定被告主觀犯意
    極為明顯，因被告與告訴人不睦，被告遂利用課堂上及各種
    場合，指摘告訴人是神經病、瘋子、間諜，並藉教授之職權
    ，要求學生不得和告訴人說話，藉以孤立告訴人，並提出沒
    有根據之報導轉述於他人，要他人相信告訴人真的有神經病
    ，造成學生間討論「助教是不是有神經病」，此舉對於從事
    學術研究之人而言，已嚴重造成其人格詆毀與社會地位傷害
    ，是原審判決有如下之誤解：證人陳建宇所陳述之證詞，
    原審已認定皆為事實，即已證明被告確有「侮辱、誹謗」之
    事，然原審卻對「公然」二字過度解釋，而駁斥證人陳建宇
    之所有證詞；被告之律師可能以誘導式問話，讓證人陳建
    宇作出「沒有要伊轉述的意思」之陳述，惟若被告如果真的
    沒有要散播於證人陳建宇以外之眾人的意思，何以會在課堂
    上對同學說：「助教有神經病」等語？又何以會在課餘場合
    向學生說：「簡助教有神經病」？此皆可再傳喚其他證人證
    明被告是不是真的有散布於眾之事實；被告在系務會議上
    指摘告訴人「密探、間諜、竊聽、挑撥離間…」等事，原審
    卻認定告訴人對「杯葛一事」真相的陳述是「捕風捉影」，
    且「僅系務會議列席工作人員身分」不應發言，故不能說出
    真相，來合理化被告所有指摘內容，把被告的言語攻擊，混
    淆為言語自衛，然會議之討論，應僅針對事的對錯，不應針
    對人之人格為侮辱；「你真的有神經病，我沒有辦法跟你
    說話」一語，原審指稱係「告訴人卻持續與被告爭執，被告
    認為告訴人情緒管控、記憶、認知有問題，再執著下去會有
    神經病」然參之該前後對話錄音，原審此部分之認定顯然有
    所誤會；「你真的有神精病，我沒有辦法跟你說話」和「
    你真的會有神精病，我沒有辦法跟你說話」之差異，居然會
    是構成犯罪與否的差異？原審認定後者不是「公然侮辱」與
    「誹謗」，此點頗有疑義，若這樣說就不構成犯罪，那麼「
    你真的會有神精病」這種表達方式，末來就可以成為校園，
    教師或學生間言語互相攻擊的免責方式。綜觀整體，本件若
    為無罪判決，那以後是否在校園內，教授就可任意在課堂認
    定甲是「神經病」？或在任何場所對學生說甲是「神精病」
    ，不論對多少學生說過，都應被允許？或任意丟出一個「甲
    有神經」的議題，煽動大家去討論仍不構成毀謗？換言之，
    學生是否也可在課堂或校園內，對乙老師說出同樣的話，或
    採同樣的手法，都不屬毀謗或公然侮辱？也不會影響到被詆
    毀人的社會地位？果此，法律不就為不良的教育示範找到合
    法的出口等語。惟查：依上所述（詳見理由欄三、不受理部
    分），有關本案公訴人起訴被告涉犯如公訴意旨公然侮辱
    罪部分，自程序上而言，既應為公訴不受理之判決，則公訴
    人前開上訴意旨所持原審判決對於刑法上公然侮辱之「公
    然」之法律見解有所誤會之實體上事由，無論有無理由，本
    院尚無從審酌認定；又上訴意旨所指被告之律師可能以誘
    導式問話使證人陳建宇作出「沒有要伊轉述的意思」之陳述
    ，僅係告訴人之主觀臆測且乏所據，況被告並未在其所教授
    之「懷德海哲學專題研究」課堂上或課餘場合對同學說告訴
    人有神經病一情，業經曾選修該門課程之學生即證人戊○○
    、丁○○於本院審理時結證屬實（見本院卷第五０至五二頁
    ），另同曾選修該門課程之學生即證人乙○○固於本院審理
    時結證證稱：「（九十五年四月在該課堂上被告有無辱罵辛○○的言辭或者有提到對他不好的言辭？）因為老師就是心
    直口快，你會覺得她就是在一般講話的情況，不知道那算不
    算是罵。（什麼話？）她會說系上生病了，類似這些話。（
    是否有提到辛○○的事情？）具體的想不起來，但是提到他
    的事情是有的。（九十五年四月妳們在該課堂上，被告有無
    辱罵辛○○？）罵神經病是有的。細節我已經忘記了，我只
    知道有提到這樣。（是對他講的嗎？）是對我們學生說。（
    那時候有無說到他神經病的事情？）很模糊的印象是有。（
    當時為何說他是神經病？）我忘記了。」等語（見本院卷第
    一四二至一四三頁），雖證人乙○○此部分證詞不利於被告
    ，但該等證述內容係針對公訴人起訴被告涉犯如公訴意旨
    公然侮辱罪部分所為，因此部分事實應從程序上為公訴不受
    理之判決，本院亦無從審酌認定，而證人乙○○就公訴人起
    訴被告涉犯如公訴意旨誹謗罪部分所為之證詞，則於本院
    審理時證稱：「（除了剛剛說的以外，被告有無在妳們面前
    提到辱罵辛○○神經病的事情？）沒有印象。」等語（見本
    院卷第一四三頁），即為有利於被告之證言，以上足見證人
    乙○○並無刻意構陷被告，此部分所述應值採信，堪作為有
    利於被告之認定，至告訴人欲證明本案檢察官起訴被告如公
    訴意旨部分之犯行向本院聲請傳喚之證人己○○、庚○○
    ，因渠等並非曾選修被告所教授之「懷德海哲學專題研究」
    課程之學生，業經渠等於本院審理時結證屬實（見本院卷第
    一三八至一三九、一四０頁），故渠等於本院審理時所為之
    其他證言，無論為有利或不利於被告，因與本案檢察官起訴
    被告如公訴意旨部分之犯行無涉，且本案經本院審理認定
    之結果認應為被告無罪之諭知，是上開證人所為之證詞縱有
    不利於被告之情形，該部分被告可能涉及之犯行亦與本案無
    連續犯之裁判上一罪關係可言，要屬另一事件，應由告訴人
    另行向檢察官請求訴究，本院同無從審酌認定；再就上訴意
    旨及其他部分所述各節，公訴人則係置原判決已明白
    論斷之事項於不顧，徒憑告訴人之指訴，立於告訴人之觀點
    ，就有利告訴人之主張為本院所不採，片面主觀再為相反評
    價或質疑，以圖證明前開有利告訴人之主張為真實，皆乏所
    據，為不足採。從而公訴人循告訴人之請求以前開情詞提起
    本件上訴，指摘原判決不當，為無理由，惟原審判決既有前
    開疏誤之處，仍應由本院將如上列理由欄一、公訴意旨被
    告被訴公然侮辱罪部分予以撤銷改判，另為公訴不受理之判
    決，並就如上列理由欄一、公訴意旨至被告被訴公然侮
    辱罪及誹謗罪部分為上訴駁回之諭知。
據上論斷，應依刑事訴訟法第三百六十八條、第三百六十九條第
一項前段、第三百六十四條、第三百零三條第三款，判決如主文
。
本案經檢察官甲○○到庭執行職務。
中    華    民    國    97    年    10    月    14    日
            刑事第九庭    審判長法  官  江  德  千
                                法  官  賴  妙  雲
                                法  官  許  旭  聖
上列正本證明與原本無異。
不得上訴。
                                書記官  紀  美  鈺
中    華    民    國    97    年    10    月    14    日


司法院資訊處製作；財團法人民間司法改革基金會備份。
